【裁判字號】    89,台上,3352
【裁判日期】    890615
【裁判案由】    盜匪
【裁判全文】
最高法院刑事判決                              八十九年度台上字第三三五二號
    上  訴  人  甲○○
右上訴人因盜匪案件，不服台灣高等法院中華民國八十九年三月九日第二審更審判決
（八十八年度上更(一)字第五○二號，起訴案號：台灣桃園地方法院檢察署八十五年度
偵字第一三四五三、一三九四七號），提起上訴，本院判決如左：
    主  文
原判決撤銷，發回台灣高等法院。
    理  由
本件原判決認定被害人宋永章、楊仁義二人均擬投標中國石油股份有限公司（下稱中
油公司）某油管工程，嗣由王孝白得標承包中油公司該工程，宋永章、楊仁義認王孝
白應給付其等所謂之工程回饋金。宋永章與楊仁義二人乃請上訴人甲○○作陪共同向
王孝白交涉，王孝白為息事寧人，即給付新台幣（下同）七十萬元供楊仁義、宋永章
及上訴人三人朋分，並將原屬宋永章等人之近似押標金之保證款二百六十萬元返還宋
永章等人。上訴人自七十萬元中分得二十萬元後，猶不知足，並認其共同索回之該保
證款二百六十萬元部分其亦應另分配七十萬元，而楊仁義等人竟不履行亦避不見面，
即計議對楊仁義劫財，乃於民國八十五年九月二十四日上午十時三十分許，糾集綽號
為「阿賢」、「阿龍」、「小強」、「小胖」、「永華」及另二位不詳姓名之成年男
子，基於共同之犯意聯絡，由上訴人持其自八十五年六月間起未經許可無故持有之口
徑點二五吋制式半自動手槍壹把（含彈匣壹個）及同口徑制式子彈一顆（無故持有槍
枝及子彈部分另案審理），其餘則分持鋁製棒球棒，連袂先至桃園縣八德市○○路八
二五巷三弄十三號楊仁義之外甥宋永章住處，在門口先藉詞保險佣金未核算清楚為由
，使宋永章未查而開門後，一夥人即闖入宋永章住處（無故侵入住居部分未據告訴及
起訴），上訴人隨即亮出插在腰際之手槍喝令宋永章坐定不得亂動，餘眾先持鋁棒毆
擊宋永章（不能證明已成傷），經上訴人制止後則揮舞手中之鋁棒擺出要脅之姿，使
宋永章心生畏怖，依令未敢擅動離去，致其行動自由遭上訴人等人控制挾持。迄當日
下午，上訴人等人將宋永章強行押上渠等駛來之廂型車，先在市區內亂繞，迨翌（二
十五）日凌晨二時三十分許，上訴人等人則基於意圖為自己不法所有之犯意聯絡，將
宋永章押往桃園縣桃園市○○街二十巷二十五號六樓楊仁義住處門外，迫令宋永章出
面按門鈴誘使楊仁義開門後，一群人旋衝進屋內，上訴人隨持手槍指向楊仁義，威脅
稱「不准動，動就開槍」，其餘諸人則分持鋁棒或敲擊楊仁義，或擊打適巧在場之被
害人詹永達（均不能證明已成傷），致使楊仁義、詹永達二人均不能抗拒，此際上訴
人等人即翻箱倒櫃搜尋財物，劫取楊仁義所有之票號ＤＦ0000000號，面額五
十萬元，發票人許昆明，付款人臺灣土地銀行南崁分行，票載發票日八十五年十一月
十七日之支票一紙、現金一萬元、金項鍊一條、金戒指一只、仿冒勞力士手錶一支及
詹永達所有之現金八百元。得手後上訴人一夥人始釋放宋永章並離去等情。因而撤銷
第一審關於論處上訴人強盜罪刑部分之判決，改判論處上訴人共同意圖為自己不法之
所有，以強暴、脅迫致使不能抗拒而取他人之物罪刑，固非無見。
惟查：(一)、採為判決基礎之證據資料，必須經過調查程序，而顯出於審判庭者，始與
直接審理主義符合，否則其所踐行之訴訟程序，即屬違背法令。原審採為判決基礎，
而認定上訴人強盜所得，即ＤＦ0000000號、面額五十萬元，發票人許昆明、
付款人台灣土地銀行南崁分行、票載發票日八十五年十一月十七日之支票一紙（八十
五年度偵字第一三四五三號卷第二十三頁），原審於審判期日，並未向上訴人提示或
予以閱覽（原審卷第一二三頁至第一三○頁），使其有辯解之機會，尚有未洽。(二)、
當事人聲請調查之證據如與待證事實有重要之關係，又非不能調查或不易調查，而事
實審未予調查，又未認其無調查之必要，以裁定駁回，或於判決理由予以說明者，其
踐行之訴訟程序，即難謂適法。上訴人否認有非法剝奪宋永章之行動自由，及強取詹
永達之八百元，辯稱：八十五年九月二十四日伊至宋永章住處後，曾陪宋永章至台灣
土地銀行南崁分行、華南銀行南崁分行存提款項後，並在宋永章住處與宋永章之母共
進午餐、喝茶，至當日下午四時許才離去返家；又上訴人因另案向檢察官陳述詹永達
曾持五萬元之支票至伊店消費，致詹永達遭法院判處竊盜罪刑，詹永達因而對伊不滿
乃與楊仁義共同誣陷伊等情，並聲請傳訊宋永章之母（第一審卷第一七四頁、第一七
五頁背面、第二二二頁背面），及調查詹永達之竊盜前科是否因其所供而起（第一審
卷第一七三頁）；而宋永章於偵查中亦陳稱：上訴人至其家中時有伊小孩及母親在場
（八十五年度偵字第一三九四七號卷第二十六頁）；伊母親不放心便要求一起走（第
一審卷第七十五頁背面）。此與上訴人所辯是否屬實均至有關係，原審未予傳喚訊問
調查，復未認為無調查之必要予以裁定駁回或於理由說明，亦有未合。(三)、科刑判決
書記載之犯罪事實，為論罪科刑適用法律之基礎，故凡於適用法令有關之事項，必須
詳加認定明確記載，然後於理由內明犯罪事實所憑之證據及其認定之理由，使事實
與理由互相一致，方為合法。又懲治盜匪條例第五條第一項第一款盜匪罪之成立，須
行為人主觀上有不法所有之意圖為要件之一。原判決於事實欄載稱：上訴人認其共同
索回之該保證款二百六十萬元部分其亦應另分配七十萬元等情（原判決正本第二頁第
十四行、第十五行），是否認為上訴人主觀上以為其有權向楊仁義另取得七十萬元﹖
若是，則上訴人強取楊仁義所有之財物，其主觀上是否確有不法所有意圖，即待釐清
；且原判決於理由欄說明：即便上訴人自認與楊仁義間仍有所謂債務糾葛，亦難據而
解免其行為有意圖不法所有之不法性等語（原判決正本第十一頁第三行、第四行），
亦非就上訴人對楊仁義強取財物之行為，其主觀上確有不法所有意圖之適當說明。原
審對上訴人此部分之行為，究竟如何有為自己不法所有之意圖，未詳加勾稽，剖析明
白，遽論處強盜罪刑，亦非允當。(四)、審理事實之法院，對於被告有利及不利之證據
，應從各方面詳予調查，期能發現真實。上訴人堅決否認有何盜匪犯行，並自偵查時
起即一再辯稱：伊與楊仁義已認識十幾年了，伊替楊仁義與王孝白處理工程違約金，
楊仁義應付伊九十萬元，而只給伊一張二十萬元之支票，仍欠伊七十萬元等語。而楊
仁義、宋永章二人於警訊、偵查中，均未提及曾委託上訴人與王孝白處理所謂工程違
約金一事。證人王孝白於第一審證稱：宋永章要來包小包，伊本來有答應他，因他們
太複雜，伊不要給他們做，宋永章與上訴人等一些人便來要一點錢，我息事寧人給了
七十萬元（第一審卷第一五四頁）；或又於原審證稱：伊確實支付金額為三百六十萬
元，伊可以證明當時是上訴人代表宋永章他們出面；當天伊拿出七十萬元給宋永章等
語（原審卷第八十一頁、第八十二頁背面、第一○一頁背面）。而宋永章於第一審則
證稱：王孝白不讓伊當下包，伊告訴王孝白應補一點損失，但並沒有給伊，伊才去找
楊仁義，……上訴人與王孝白談，他們怎麼談伊不知等語（第一審卷第一六○頁、第
一六一頁）；或於原審更審前證稱：上訴人將伊押至楊仁義處，好像說他們之間有錢
財分不清楚，詳情伊忘了，好像有工程的事，想不起來有無向王孝白拿錢（原審法院
上訴卷第九十七頁）；或於原審證稱：上訴人有找伊要其應得之五十萬元，伊不知道
是否有答應要給上訴人九十萬元，伊只拿回伊之二百萬元（原審卷第三十八頁）；或
於原審證稱：上訴人只陪伊去找王孝白一次，伊沒有答應要給上訴人任何錢，亦未交
二十萬元之支票給上訴人，伊不知有一百萬元之賠償金，伊只是要回伊拿出之二百六
十萬元或二百萬元要回來就好（原審卷第八十三頁、第八十四頁）；當天沒有拿到七
十萬元，同日回到桃園拿到二百六十萬元支票，是楊仁義或上訴人拿給伊忘記了（原
審卷第一○三頁）。又楊仁義於原審則證稱：有向王孝白拿回三百六十萬元，該三百
六十萬元其中二百六十萬元是押標金，一百萬元是違約金，上訴人自己拿走工程款之
數張支票，隔好幾天才將除二十萬元以外之支票交還，七十萬元由宋永章及桃園之股
東取得等語（原審卷第三十六頁、第三十七頁）。王孝白、宋永章、楊仁義等人證述
之內容前後不一，且不相符合，其等所為證言究何部分係屬真實，此與上訴人所辯是
否屬實攸關，實情如何仍待調查釐清。而依王孝白、宋永章、楊仁義等人上開證言之
內容，苟係宋永章找楊仁義委託上訴人出面，與王孝白交涉處理所謂工程違約金事宜
，則楊仁義委託上訴人時，楊仁義有無對上訴人應允給予報酬？如有，其二人間究為
如何之約定？亦待詳細調查釐清，原判決未說明上開證言有利於上訴人部分，何以不
足為其有利之認定，復未說明有何補強證據，足以證明被告確具有不法所有意圖，遽
認被告對楊仁義強取財物之行為係屬強盜犯行，尚嫌速斷，其審理猶有未盡。上訴意
旨指摘原判決不當，尚非全無理由，應認仍有撤銷發回更審之原因。
據上論結，應依刑事訴訟法第三百九十七條、第四百零一條，判決如主文。
中      華      民      國    八十九    年      六      月     十五     日
                              最高法院刑事第五庭
                                  審判長法官  董  明  霈
                                        法官  丁  錦  清
                                        法官  林  茂  雄
                                        法官  王  居  財
                                        法官  張  祺  祥
      右正本證明與原本無異
                                              書  記  官
中      華      民      國    八十九    年      六      月    二十三    日


司法院資訊處製作；財團法人民間司法改革基金會備份。
